臺灣嘉義地方法院刑事判決
109年度交易字第113號
公  訴  人  臺灣嘉義地方檢察署檢察官
被      告  歐陽志忠



選任辯護人  嚴奇均律師
上列被告因過失致重傷害案件，經檢察官提起公訴(109年度調偵
字第83號)，本院判決如下：
    主  文
歐陽志忠犯過失致重傷害罪，處有期徒刑陸月，如易科罰金，以
新臺幣壹仟元折算壹日。
    犯 罪 事 實
一、歐陽志忠於民國108年5月27日23時31分許，駕駛車牌號碼00
    00-00號自用小客車(下稱系爭自小客車)，沿嘉義市東區彌
    陀路由北往南方向行駛，行經上開路段與光仁街之交岔路口
    時，本應注意夜間行經閃光黃燈號誌交岔路口應減速慢行、
    注意安全並小心通過，而依當時天候晴、夜間有照明、柏油
    路面乾燥無缺陷、無障礙物，視距良好等情狀，並無不能注
    意之情事，竟疏未注意即貿然穿越上開路口，適有吳靖宇騎
    乘車牌號碼000-0000號普通重型機車(下稱系爭機車)，沿同
    路段(起訴書誤載為光仁街)直行至上開路口後即由西往東方
    向欲駛入光仁街，亦疏未注意夜間行經閃光紅燈號誌交岔路
    口，支線道車應暫停讓幹線道車輛先行，即貿然穿越上開路
    口，暨歐陽志忠因有上述疏失，2車因而發生碰撞(起訴書誤
    載為擦撞)，致吳靖宇受有頭部外傷、雙側眼眶骨骨折、雙
    側顴骨骨折、雙側上頷骨骨折(雷弗氏二型)、雙側口顎關節
    頸骨折、鼻骨骨折、下顎骨骨折、右側脛腓骨開放性骨折等
    傷害。經送醫診治及復健後，診斷遺留有咬合不正、張口困
    難之顳顎關節障礙，已達於身體或健康有難治之重傷害。歐
    陽志忠肇事後停留現場，於有偵查權之機關或公務員發覺犯
    罪前，向到場處理之警員承認其為肇事人，進而自首接受裁
    判，始查悉上情。
二、案經吳靖宇告訴臺灣嘉義地方檢察署檢察官偵查起訴。
    理  由
壹、本判決認定事實所引用之被告以外之人於審判外之言詞或書
    面陳述等供述證據，因當事人均對證據能力方面表示同意作
    為證據，而本院審酌各該證據作成時之情況，核無違法不當
    或證明力明顯過低之瑕疵，亦認以之作為證據應屬適當，是
    依刑事訴訟法第159條之5第1項之規定，認均有證據能力。
    至其餘資以認定被告犯罪事實之非供述證據(詳後述)，亦查
    無違反法定程序取得之情形，依刑事訴訟法第158條之4反面
    規定，亦具證據能力，合先敘明。
貳、認定事實之證據及理由
一、訊據被告歐陽志忠固坦承其有於上開時間，駕駛系爭自小客
    車行至上開路段之閃光黃燈交岔路口，未注意安全減速慢行
    並小心通過，即逕行穿越路口，導致告訴人吳靖宇騎乘系爭
    機車經過同一路口時，2車發生碰撞，告訴人因此受有前揭
    傷勢乙節，惟否認有何過失致重傷害犯行，辯稱：我認為吳
    靖宇本案所受傷勢應不算重傷害等語。辯護人亦為被告辯護
    稱：告訴人本案傷勢經高雄醫學大學附設中和紀念醫院、高
    雄長庚醫院等醫療院所診治評估後，均函覆法院認為不構成
    刑法上之重傷害，尚未達於重大不治或難治之程度，被告本
    案應僅構成過失傷害罪等語。
二、經查：
(一)被告於上開時間、地點駕駛系爭自小客車，因夜間行經閃光
    黃燈號誌交岔路口未減速慢行、注意安全並小心通過，而於
    穿越前開交岔路口時與告訴人騎乘之系爭機車發生車禍，告
    訴人因而受有頭部外傷、雙側眼眶骨骨折、雙側顴骨骨折、
    雙側上頷骨骨折(雷弗氏二型)、雙側口顎關節頸骨折、鼻骨
    骨折、下顎骨骨折、右側脛腓骨開放性骨折等傷害乙情，業
    據被告於本院審理中所是認(見本院卷第95頁、第238頁)，
    復經證人即告訴代理人吳南昇於警詢中指訴歷歷(見他卷第3
    5至37頁)，並有道路交通事故現場圖、道路交通事故調查報
    告表(一)、(二)各1紙、道路交通事故現場照片40張、高雄
    醫學大學附設中和紀念醫院診斷證明書3紙、附卷可證(見他
    卷第17頁、第19至20頁、第29至33頁、第55至74頁)。且按
    汽車行駛至交岔路口，其行進、轉彎，應依下列規定：一、
    應遵守燈光號誌或交通指揮人員之指揮；特種閃光號誌各燈
    號顯示之意義如下：一、閃光黃燈表示「警告」，車輛應減
    速接近，注意安全，小心通過，道路交通安全規則第102條
    第1項第1款、道路交通標誌標線號誌設置規則第211條第1項
    第1款分別定有明文，被告既領有合格之駕駛執照(見本院卷
    第25頁)，自應知悉並注意依上述道路交通安全規定駕駛車
    輛，以避免車禍之發生。查本案車禍發生當時，客觀上並無
    使其不能注意之情形，詎其於行經上開路口時，疏未注意安
    全、減速慢行而貿然穿越，致所駕駛之系爭自小客車與告訴
    人騎乘之系爭機車發生碰撞，告訴人因而受有前揭傷害，是
    被告之駕駛行為自具過失甚明，此亦據車輛行車事故鑑定會
    函覆狀況分析結果略以：「說明：....二、....(二)若吳機
    車於肇事路口，「有」依兩段方式左轉，則：....2.歐陽志
    忠駕駛自用小客車，夜間行經閃光黃燈號誌交岔路口，未減
    速接近，注意安全，小心通過，為肇事次因」等語，有交通
    部公路總局嘉義區監理所109年9月18日嘉監鑑字第10901833
    37號函1紙存卷可證(見本院卷第113至114頁)。職此，上述
    部分之事實，首堪認定。
(二)另告訴人於案發當日送醫後，經診治認為其患有頭部外傷、
    雙側眼眶骨骨折、雙側顴骨骨折、雙側上頷骨骨折(雷弗氏
    二型)、雙側口顎關節頸骨折、鼻骨骨折、下顎骨骨折、右
    側脛腓骨開放性骨折等傷害，業如上述。復經本院向告訴人
    急診治療、後續手術復健之醫療院所函詢告訴人所受上揭傷
    勢是否已達無法治療復原或難以治療之程度，而屬刑法上之
    重傷害，該等醫療院所分別函覆略以：「說明：....三、..
    ..吳君之顎面口腔傷勢開口困難，咬合不正，構音喪失，無
    法發出唇齒音，且兩側下顎骨髁頭骨折，雖經兩次本院整形
    外科手術，仍無法恢復其咬合及開口度，轉介至口腔顎面外
    科再手術一次，也僅能恢復其部分開口度，無法完全回復原
    開口度，足證此病症為不治或難治之病症。且顳顎關節為人
    體相當特殊關節，為人體唯一具有旋轉與脫出運動，雙側下
    顎骨髁頭骨折後，不可能回復原有上述之關節運動。四、吳
    君....將來仍須正顎手術矯治咬合和自體骨移植重建喪失之
    齒槽骨和後續之牙科植體及補綴物製作治療，耗費時間和金
    錢，且無法回復原來的關節運動和原來的咬合位置，誠屬難
    治之傷害。」、「說明：....二、....吳靖宇君自108年10
    月1日起至本院整形外科就醫，本院醫師診斷為右側顴骨及
    雙側下頷骨多處骨折術後合併咬合不正、顏面不對稱及疤痕
    攣縮，....病人8月25日最近一次回診時顏面骨折已癒合，
    然經多次下顎髁部手術及復健治療後仍遺留咬合不正及張口
    困難之顳顎關節障礙，臨床上已達難以治療之程度。」，有
    財團法人私立高雄醫學大學附設中和紀念醫院109年6月17日
    高醫附法字第1090102164號函、長庚醫療財團法人林口長庚
    紀念醫院109年10月12日長庚院林字第1091051120號函可資
    佐憑(見本院卷第69至70頁、第123至124頁)。是以，告訴人
    確因本案事故經送醫治療後，因此遺留難以完全復原之咬合
    不正、張口困難等顳顎關節障礙，應已達於刑法上所謂身體
    或健康重大不治之程度，核屬刑法第10條第4項第6款之重傷
    害即明。
(三)被告及辯護人雖以前詞置辯，惟查：
  1.按傷害是否達於「嚴重減損」程度，則應參酌醫師之專業意
    見、被害人實際治療回復狀況及一般社會觀念對於被害人能
    否「參與社會」、「從事生產活動功能」或「受到限制或無
    法發揮」等社會功能(或是社會適應力)綜合判斷之，且不以
    傷害初始之驗斷狀況為標準，如於最後事實審言詞辯論終結
    前，被害人所受傷害已經相當診治，仍不能回復原狀或恢復
    進度緩慢、停滯而僅具些許視能，縱該階段已有新興治療方
    法或藥物提出，惟若尚在試驗階段或仍需長久時日始能判斷
    有無功效，法院自可即行認定被害人視能已經嚴重減損至重
    傷害程度，若被害人最後終因新興技術或藥物治療痊癒，僅
    能否依再審程序特別救濟，與現階段判斷重傷害與否無關(
    最高法院109 年度台上字第 4701 號 刑事判決要旨參照)。
  2.告訴人本案傷勢可分為面顎部及腿部2部分，有前開診斷證
    明書附卷可參，其中面顎部骨折導致之口腔關節損傷，於治
    療前期經高雄醫學大學附設中和紀念醫院認定為難以治療之
    傷勢，此部分疾患後續主要前往林口長庚紀念醫院進行整型
    手術及復健，該院評估後仍認屬於臨床上難以治療之傷勢，
    前已述及。辯護人雖為被告辯稱高雄醫學大學附設中和紀念
    醫院函覆內容提及被告本案所受傷害尚不符合「重傷害」等
    語，然觀系爭函文內容說明三、部分，開宗明義即先言明行
    政院衛生福利部中央健康保險署所規定之重大傷病，未見得
    涵蓋所有醫療上難治、不可恢復之疾患，故與刑法上之重傷
    害並無必然關聯，並接續敘述告訴人兩側下顎骨髁頭部位傷
    患之診治過程及結果，認定告訴人飲食、溝通表達將有困難
    ，且將來須耗費相當時間及金錢成本進行復健，咬合情況亦
    僅能改善而無法完全復原，並請本院依照其所述之客觀醫療
    情況斟酌是否合於刑法上之重傷害要件，有前開高雄醫學大
    學附設中和紀念醫院函文存卷可考。足見上述函文內提及告
    訴人本案傷勢非屬重傷害等語，僅係說明告訴人所受傷害未
    合於行政院衛生福利部中央健康保險署所規定之重大傷病，
    應無疑義。再者，本院向告訴代理人確認告訴人後續手術治
    療醫院為林口長庚紀念醫院後，復函詢該院告訴人面部傷勢
    目前治療情況，經該院函覆認定告訴人復健後仍遺留顳顎關
    節之障礙，臨床上達於難以治療之程度，有電話紀錄1紙、
    上述林口長庚紀念醫院函文1紙在卷可佐(見本院卷第117頁
    、第123頁)。參照前開實務見解，個案傷害結果是否符合刑
    法上之重傷害定義，應由法院涵攝傷勢治療進程、結果、成
    本及告訴人社會生活狀況等具體因素綜合判斷，非可拘泥於
    醫療行政上之用字遣詞。本院綜合前述醫療院所函覆內容，
    認告訴人因本案所受下顎髁部關節之傷害，治療過程困難，
    耗費成本高，且依照治療醫師之專業意見，臨床上判斷已達
    難以回復原狀之程度，導致告訴人飲食咀嚼、顏面美觀、社
    交互動等方面之社會生活難以康復如前，自已構成刑法第10
    條第4項第6款所稱身體、健康上之重傷害。被告及辯護人之
    辯詞，難以憑採。
(四)按刑法上之過失，其過失行為與結果間，在客觀上有相當因
    果關係始得成立。所謂相當因果關係，係指依經驗法則，綜
    合行為當時所存在之一切事實，為客觀之事後審查，認為在
    一般情形下，有此環境、有此行為之同一條件，均可發生同
    一之結果者，則該條件即為發生結果之相當條件，行為與結
    果即有相當之因果關係(最高法院76年台上字第192號判例意
    旨參照)。而被告駕駛系爭自小客車，夜間行經閃光黃燈之
    交岔路口未注意減速慢行，導致事故發生，致使告訴人受有
    本案傷勢，足認被告之過失行為與告訴人之傷害結果間，自
    具有相當因果關係甚明。至告訴人騎乘系爭機車，縱有夜間
    行經閃光紅燈之交岔路口未注意停等之肇事責任，被告亦不
    得因此解免刑事罪責，僅得在量刑上予以斟酌，併此敘明。
三、綜上所述，被告及辯護人前揭辯稱，顯屬卸責之詞，不足採
    信。本案事證明確，被告犯行洵堪認定，應依法論科。
參、論罪科刑
一、論罪：
(一)查被告行為後，刑法第284 條第1 項後段於108 年5 月29日
    修正公布，於同年月31日生效，修正前之法定刑原為「1年
    以下有期徒刑、拘役或500元以下罰金」修正後變更為「3年
    以下有期徒刑、拘役或30萬元以下罰金」，提高自由刑及罰
    金刑之上限，自有新舊法比較之必要，經比較結果，適用修
    正前之刑法第284 條第1 項後段較有利於被告，依刑法第2 
    條第1 項前段規定，應適用修正前之刑法第284 條第1項後
    段論處。是核被告所為，係犯修正前刑法第284 條第1項後
    段之過失致重傷害罪。
(二)公訴意旨固認被告係犯修正前刑法第284條第1項前段之過失
    傷害罪，惟經本院函詢相關診治告訴人之醫療院所後，認為
    本案車禍造成告訴人之傷勢已達於重傷害之程度，業已詳述
    如上，故本案被告之犯行應該當修正前刑法第284條第1項後
    段之過失致重傷害罪，公訴意旨上開認定，尚有未洽，惟其
    基本社會事實同一，本院自應予審理，並當庭經公訴檢察官
    更正起訴法條(見本院卷第240頁)，自無庸再行諭知變更起
    訴法條。
二、科刑：
(一)被告於肇事後，在有偵查犯罪權限之機關或公務員發覺其為
    過失致重傷害犯罪之犯人前，親自向警察機關報明肇事人姓
    名、地點，進而接受裁判，有嘉義市政府警察局道路交通事
    故肇事人自首情形紀錄表1紙在卷可查(見他卷第43頁)，乃
    合於自首之要件，爰依刑法第62條前段減輕其刑。
(二)爰審酌被告駕駛車輛本應謹慎小心，以維護其他共同用路人
    之安全，竟未注意行經閃光黃燈之交岔路口減速慢行，而貿
    然穿越路口，造成同時駛至該路口之告訴人受有前開重傷害
    ，自屬不該；兼衡：1.否認之犯後態度，2.因告訴人無法接
    受新臺幣(下同)200萬元之賠償金數額而雙方無法達成和解
    ，3.被告近5年並無刑事案件前科之素行狀況，有臺灣高等
    法院被告前案紀錄表可參，4.其本案所造成告訴人之傷勢程
    度嚴重，5.被告為車禍肇事次因等節；暨被告於本院審理中
    自陳：1.目前從事會計業，2.國中肄業之智識程度，3.離婚
    、育有2個子女、目前與小孩、父親、祖母同住之家庭生活
    狀況，4.月收入3萬元、須扶養小孩及父親之經濟狀況(見本
    院卷第239頁)等一切情狀，量處如主文所示之刑，併諭知易
    科罰金之折算標準。
據上論斷，應依刑事訴訟法第299條第1項前段，刑法第2條第1項
前段、第284條第1項後段(修正前)、第62條前段、第41條第1項
前段，刑法施行法第1條之1第1項，判決如主文。
本案經檢察官廖俊豪提起公訴，檢察官林津鋒到庭執行職務。
中　　華　　民　　國　　110 　年　　3 　　月　　25　　日
                  刑事第五庭    法　官　余珈瑢
以上正本證明與原本無異。
如不服本判決應於收受判決後20日內向本院提出上訴書狀，並應
敘述具體理由；其未敘述上訴理由者，應於上訴期間屆滿後20日
內向本院補提理由書（均須按他造當事人之人數附繕本）「切勿
逕送上級法院」。告訴人或被害人如對於本判決不服者，應具備
理由請求檢察官上訴，其上訴期間之計算係以檢察官收受判決正
本之日期為準。
中　　華　　民　　國　　110 　年　　3 　　月　　25　　日
                                書記官  簡毓伶
附錄本案論罪法條:
修正前刑法第284條第1項
因過失傷害人者，處6月以下有期徒刑、拘役或5百元以下罰金；
致重傷者，處1年以下有期徒刑、拘役或5百元以下罰金。